【裁判字號】    89,簡上,363
【裁判日期】    900410
【裁判案由】    確認債權不存在
【裁判全文】
臺灣板橋地方法院民事判決  八十九年度簡上字第三六三號
    上  訴  人  丙○○○
    訴訟代理人  甲○○
                乙○○
    被上訴人    丁○○
右當事人間請求確認債權不存在事件，上訴人對於中華民國八十九年八月四日本院板
橋簡易庭八十九年度板簡字第八八五號第一審判決提起上訴，本院判決如左：
    主      文
上訴駁回。
第二審訴訟費用由上訴人負擔。
    事      實
甲、上訴人方面：
  一、聲明：求為判決：
    (一)原判決廢棄。
    (二)確認被上訴人對上訴人之十二萬元會款債權不存在。
  二、陳述：除與原審宣示判決筆錄記載相同者，茲引用之外，補稱：
    (一)查被上訴人於民國八十六年十月五日召集民間互助會，自任會首，會員連同會
      首共有二十七會，每會為新台幣 (下同) 三萬元，採內標制，標金最低三千元
      ，最高八千五百元，會期自八十六年十月五日起至八十八年十二月五日止，每
      月五日開標。上訴人於八十八年三月五日以最高標金八千五百元在第十八會得
      標，餘九會活會，被上訴人應給付會款七十萬三千五百元，然被上訴人乃簽發
      誠泰銀行板橋分行之四張支票 (到期日八十八年三月十九日、面額四十萬元，
      到期日八十八年三月二十九日、面額十萬八千五百元，到期日八十八年八月十
      日、面額七萬五千元，到期日八十八年九月十日、面額七萬五千元) ，共計六
      十五萬八千五百元，交付上訴人。詎料，被上訴人所簽發四張支票竟只有二張
      兌現，共計五十萬八千五百元，其餘負欠會款十九萬五千元，被上訴人卻藉口
      被其他會腳倒會而拒絕給付。按被上訴人所給付予上訴人之會款五十萬八千五
      百元，僅屬於上訴人先前繳付會款本金 (三萬元乘以十七會等於五十一萬元)
      ，上訴人並未獲取二十七會得標之會款總額七十萬三千五百元，而被上訴人等
      於僅返還上訴人繳付十七會會款本金。被上訴人未將上訴人得標會款交付，已
      影響上訴人權益至鉅，而被上訴人仍厚顏無恥向台灣板橋地方法院簡易庭訴請
      給付會款，主張以其積欠上訴人之會款十五萬元 (實際應為十九萬五千元，70
      3,500-508,500=19,500) 與餘九死會會款二十七萬元相互抵銷，自認上訴人尚
      欠其十二萬元之死會會款，且業經八十八年度板簡字第二六三六號判決勝訴確
      定。然查被上訴人未遵守承諾給付會款總額予上訴人，其已先違背誠實信用之
      原則，而被上訴人所給付之會款五十萬八千五百元為上訴人原繳付之本金，衡
      情豈有未取得任何會款，反而必須清償死會會款，益見被上訴人對上訴人之十
      二萬元會款債權實不存在。
    (二)被上訴人所提出之收據上固有上訴人之簽名，但當時被上訴人僅有給付四張支
      票，並未給付現金。被上訴人因不認識字，不知收據上是寫什麼，被上訴人當
      時威脅說若不簽名就不給支票。
乙、被上訴人方面：
  一、聲明：求為判決駁回上訴。
  二、陳述：除與原審宣示判決筆錄記載相同者，茲引用之外，補稱：上訴人得標後
      ，被上訴人已將全部的會款七十萬三千五百元交給上訴人，除給付如上訴人所
      述之面額共六十五萬八千五百元之四張支票外，另有給付五萬元現金，並由上
      訴人於收據上簽收。多給的五千元現金是因拖延給付會款的利息。後來被上訴
      人向上訴人收死會會款時，上訴人即表示要用後面二張支票 (票載發票日分別
      為八十八年八月十日、八十八年九月十日，面額各為七萬五千元) 來抵付死會
      會款，後來上訴人仍未再繳付死會會款。上開二張支票上訴人是嗣於八十九年
      間時才去提示。
  三、證據：提出收據一張為證。
丙、本院依職權調閱板橋簡易庭八十八年度板簡字第二六三六號民事卷宗。
    理      由
一、上訴人起訴主張：被上訴人於八十六年十月五日召集民間互助會，每會為三萬元
    ，會員連同會首共二十七會，會期自八十六年十月五日起至八十八年十二月五日
    止，每月五日開標，伊在八十八年三月五日得標，被上訴人應付會款七十萬三千
    五百元。本院板橋簡易庭八十八年度板簡字第二六三六號判決命伊給付被上訴人
    十二萬元會款及利息，惟伊並無故意拒付被上訴人八十八年九月五日、十月五日
    、十一月五日、十二月五日四期之死會會款十二萬元，係因被上訴人所交付用以
    給付會款之二張面額各七萬五千元之支票 (票載發票日分別為八十八年八月十日
    、同年九月十日) 未兌現，伊以被上訴人未給付之十五萬元債務主張抵銷，是被
    上訴人尚欠伊三萬元。且被上訴人應給付伊會款七十萬三千五百元，但僅交付伊
    四張支票共計六十五萬八千五百元，其中亦僅二張支票共計五十萬八千五百元兌
    現，是被上訴人積欠伊之會款實際應為十九萬五千元。又被上訴人所給付予伊之
    會款五十萬八千五百元，僅屬於伊先前繳付會款本金 (三萬元乘以十七會等於五
    十一萬元) ，被上訴人等於僅返還伊原繳付十七會會款本金，衡情豈有未取得任
    何會款，反而必須繳付死會會款之理，爰訴請判決確認被上訴人對伊之十二萬元
    會款債權不存在。
二、被上訴人則以：伊於八十六年十月五日擔任會首，召集每會三萬元之互助會，會
    員連同會首共二十七人，期間自八十六年十月五日起至八十八年十二月五日止，
    上訴人為會員並於八十八年三月五日得標，伊已將全部的會款七十萬三千五百元
    交給上訴人，除給付如上訴人所述之面額共六十五萬八千五百元之四張支票外，
    另有給付五萬元現金，多給的五千元現金是因拖延給付會款的利息。然上訴人尚
    有八十八年四月至十二月共九會之死會會款要繳，每月三萬元，共九會要繳二十
    七萬元。嗣伊於八十八年四月十日向上訴人收取死會會款三萬元，上訴人卻說以
    面額各七萬五千元之支票二張 (票載發票日分別為八十八年八月十日、同年九月
    十日) 抵繳死會會款，迨至八十八年八月伊開始向上訴人討還回該二張支票，上
    訴人竟開始避不見面，且仍不繳付死會會款。上訴人積欠伊二十七萬元之死會會
    款，經與伊未給付予上訴人之十五萬元會款抵銷後，仍積欠伊十二萬元之死會會
    款，是上訴人之訴顯無理由等語資為抗辯。
三、經查，被上訴人於八十六年十月五日召集民間互助會，每會為三萬元，會員連同
    會首共二十七會，期間自八十六年十月五日起至八十八年十二月五日止，每月五
    日開標，上訴人在八十八年三月五日得標，被上訴人應付上訴人會款七十萬三千
    五百元。上訴人得標後，即未再繳付任何死會會款，被上訴人因而以上訴人積欠
    自八十八年九月五日至同年十二月五日共四期之死會會款計十二萬元未繳納，於
    八十八年十月十一日起訴請求上訴人給付死會會款十二萬元及利息，經本院板橋
    簡易庭於八十九年一月十八日以八十八年度板簡字第二六三六號判決上訴人應給
    付被上訴人十二萬元及自八十八年十二月五日起至清償日止按週年利率百分之五
    計算之利息，並於八十九年二月二十一日判決確定等情，為兩造所不爭執，且有
    互助會會單影本一件附卷可稽，復經本院依職權調閱板橋簡易庭八十八年度板簡
    字第二六三六號民事卷宗核閱明確，以上事實堪信為真實。
四、按訴訟標的之法律關係，於確定之終局判決經裁判者，當事人不得就該法律關係
    更行起訴，且於其他訴訟用作攻擊或防禦方法，亦不得為與確定判決意旨相反之
    主張，此為判決之實質上確定力，亦稱既判力。查被上訴人前以上訴人積欠自八
    十八年九月五日至同年十二月五日共四期之死會會款計十二萬元未繳納，起訴請
    求上訴人給付死會會款十二萬元及利息，經本院板橋簡易庭於八十九年一月十八
    日以八十八年度板簡字第二六三六號判決上訴人應給付被上訴人十二萬元及自八
    十八年十二月五日起至清償日止按週年利率百分之五計算之利息，並於八十九年
    二月二十一日判決確定，業如前述，則基於前開確定判決之既判力，上訴人自不
    得再於本件訴訟中復爭執有無應給付上開十二萬元死會會款債務之事實。上訴人
    謂其於八十八年三月五日得標後，被上訴人應給付其會款七十萬三千五百元，但
    僅給付會款五十萬八千五百元，等於僅返還其原繳付十七會會款本金，衡情豈有
    未取得任何會款，反而必須繳付死會會款之理云云，要不足取。本件所應審究者
    ，為上訴人於前開判決確定後，起訴主張以被上訴人積欠其之十五萬元債務與上
    開十二萬元死會會款債務相互抵銷 (係發生於前開判決確定後之事由) ，因而訴
    請確認被上訴人之上開十二萬元會款債權不存在，其主張有無理由？
五、查上訴人於八十八年三月五日得標後，自八十八年四月五日起至同年十二月五日
    止均未繳納每月三萬元之死會會款，既如前述，則上訴人積欠被上訴人之死會會
    款本為二十七萬元，惟被上訴人於前開本院板橋簡易庭於八十八年度板簡字第二
    六三六號事件請求上訴人給求之會款僅為自八十八年九月五日至同年十二月五日
    共四期之死會會款計十二萬元，核被上訴人所辯：伊交付予上訴人用以給付會款
    ，票載發票日分別為八十八年八月十日、同年九月十日，面額各為七萬五千元之
    支票二張雖未兌現，但是項積欠上訴人之十五萬元會款債務，業已與上訴人自八
    十八年四月五日至同年八月五日應按月繳交之死會會款債務共十五萬元相互抵銷
    等語，自屬可信。則上訴人持被上訴人業經抵銷而消滅之十五萬元債務，與前開
    確定判決所命其應給付被上訴人之自八十八年九月五日至同年十二月五日共四期
    死會會款十二萬元債務相互抵銷，洵屬無據，不足採信。
六、至於上訴人復謂其於八十八年三月五日得標後，被上訴人應給付其會款七十萬三
    千五百元，但僅交付四張支票共計六十五萬八千五百元 (其中二張支票共計十五
    萬元未兌現) ，故被上訴人除積欠如上揭十五萬元債務外，另尚積欠其四萬五千
    元會款迄未給付云云。惟查，上訴人於原審起訴狀內即主張「原告是以被告未給
    付會款十五萬元之債務主張抵銷，是被告尚欠原告三萬元」，其嗣後始謂被上訴
    人另尚積欠其四萬五千元會款迄未給付云云，自非可採。況且，依被上訴人於本
    院所提出之收據上載明「收到會首丁○○萬元會於民國八十八年三月五日標到
    共二十七會會金共柒拾萬仟伍佰元正」等語，上訴人亦自承確已於收據上簽名
    ，是其所謂被上訴人另尚積欠其四萬五千元會款債務云云，要非可信，自無從據
    以主張與前開確定判決所命其應給付被上訴人之十二萬元會款債務相互抵銷。
七、綜上所述，上訴人起訴請求確認被上訴人對其之十二萬元會款債權不存在，為無
    理由，原審據此認定，判決駁回上訴人之訴，於法並無不合。上訴意旨指摘原判
    決不當，求為廢棄改判，為無理由，應予駁回。
據上論結，本件上訴為無理由，並依民事訴訟法第四百三十六條之一第三項、第四百
四十九條第一項、第七十八條，判決如主文。
中      華      民      國    九十      年      四      月      十      日
                                臺灣板橋地方法院民事第二庭
~B審判長法官  蕭惠芳
~B      法官  鍾啟煌
~B      法官  戴嘉清
右正本證明與原本無異。
本判決不得上訴。
中      華      民      國    九十      年      四      月      十七    日
~B法院書記官  李宏明


司法院資訊處製作；財團法人民間司法改革基金會備份。
